【裁判字號】    90,判,1136
【裁判日期】    900622
【裁判案由】    營業稅
【裁判全文】
最  高  行  政  法  院  判  決                    九十年度判字第一一三六號
    原      告  甲○○
    被      告  臺北縣稅捐稽徵處
    代  表  人  王盛賢
右當事人間因營業稅事件，原告不服財政部中華民國八十八年九月二十日台財訴字第
八八二二三八九四六號再訴願決定，提起行政訴訟。本院判決如左：
    主  文
再訴願決定、訴願決定及原處分（復查決定）均撤銷。
訴訟費用由被告負擔。
    事  實
緣原告未依法辦理營業登記，即承攬台北縣三重市○○路○段一六○巷二弄二十三號
至五十一號舊屋拆除改建工程，並於八十一年間完工取得使用執照。經被告認定逃漏
營業額計新臺幣（以下同）四○、○三七、七○○元（含稅），違反營業稅法第二十
八條及稅捐稽徵機關管理營利事業會計帳簿憑證辦法第二十一條規定。除追繳稅款一
、九○六、五五七元外，並依營業稅法第五十一條第一款規定，按所漏稅額處以三倍
罰鍰計五、七一九、六○○元（計至百元止）。原告不服，申請復查未獲變更，遂循
序提起行政訴訟。茲摘兩造訴辯意旨於次：
原告起訴意旨略謂：一、原告係居間整合及協調三重市○○路○段一六○巷二十三－
五十一號舊屋拆除改建，待與各委建人談定條件後，經二十三－四七號委建人之同意
即將委建契約轉讓與大雄營造公司，此有該委建人所出具之建戶同意書為證。原告並
非起造人，二十三號至四十七號十三戶之房屋係由原告承建，應不得併為算入原告就
此部份應繳納之營業稅，是原處分、訴願決定及再訴願決定之認定及稅額之計算均有
錯誤。依據原處分書、復查、訴願及再訴願決定書之理由，謂原告逃漏稅額高達四千
多萬元，有契約書、說明書、和解書、判決書、使用執照、檢舉書、建戶同意書等證
據佐證，違章事實明確云云。惟上開所謂之證據，其中契約書、和解書、判決書均僅
涉及原告與檢舉人翁精術、陳李素蘭二人即三重市○○路○段一六○巷四九、五十一
號二間房屋改建部分。而檢舉書內容，因檢舉人與原告有訴訟之紛爭，挾怨報復所編
造之事實當不可作為本件事實認定之證據，又卷附使用執照之承造人明載係為大雄營
造公司而非原告，以上證據均無法證明原告有承攬二十三－四七號十三間房屋之事實
。再者，原告於原處分機關提出之說明書係否認有違章之事實，並說明該房屋實際上
係由起造人大雄營造公司所承建、原告只是為了居間整合及協調各委建人簽立委建契
約，待與各委建人談定條件後，經二十三－四七號委建人之同意即將委建契約轉讓與
大雄營造公司，並提出該委建人所出具之建戶同意書為證，是該說明書、建戶同意書
與原處分機關認定違章之事實相歧，原處分機關竟引為原告漏稅之證據，顯有矛盾。
按違章之事實，既經納稅人否認，應由稽徵機關負舉證責任。依上所述，原處分及訴
願、再訴願決定書所載證據均僅涉於四十九號及五十一號二間房屋改建部分。並無證
據，竟擴大違章事實認定另有二十三及四十七號十三間房屋，原告亦有承攬之營業人
。原告若果真有承攬該十三間房屋，獲有營業收入，則其承攬契約內容為何﹖何時收
取營業上之收入﹖金額為何﹖以上重要事實均無證據證明之情形下，率以認定違章計
罰漏稅，實有違法。二、原處分書、復查、訴願及再訴願決定理由謂依委建契約之配
製圖包括二十三至五十一號，為一整體之規劃，豈有將十三戶轉讓與他人承作，而保
留二戶自行承作，顯違常理云云。惟有關該十三戶確有同意將建屋契約轉讓與大雄營
造公司，有其等出具之同意書可憑，此乃足供積極認定事實之證據。且大雄營造公司
為本件建築執照之承造人，其與各委建人即起造人之間有承攬關係，符合常理，原處
分機關竟捨棄而不採上開證據資料，僅單憑臆測認定事實。事實上，原本四十九、五
十一號二戶之契約，亦應一併移轉與大雄營造公司，但因該二戶有積欠地下室工程款
之情事，故未能協商完成契約之轉讓，不得已由原告單就這二戶出名為承攬人，並依
約向其追討工程款，實無任何違背常理可言。三、原處分、復查、訴願及再訴願決定
理由謂，原告所提示之同意書，均載明「廖君應到場協助監督，確保工程品質並出面
連絡委建人繳款，並有代大雄營造公司收取委建工程款等」字樣，可見該工程進行中
，均是申請人與委建人接洽各項事宜及收取工程款云云。惟上開同意書亦載明「代大
雄公司收款」，可見各委建人所支付之工程款係歸大雄公司所有，大雄公司應為納稅
義務人，原處分機關部分摘取該同意書之文字，曲解文意，顯有不當。又原處分機關
既認定原告有漏稅之事實，自應由其負舉證之責任，已如前述，因此雖原告無法依其
要求提供與大雄公司之對帳資料，但非謂原處分機關即已盡其舉證之責任。且原告代
大雄公司通知各委建人繳款，繳款當時大雄公司亦派收款員到場，是各委建人將款項
交給原告，原告即當場交給大雄公司。上開收、付款經過情形與原告提呈給原處分機
關之說明書，並無任何矛盾，原處分、訴願、再訴願機關不應拘泥文字，任意曲解。
四、原告受大雄公司委託負責其與委建戶間連絡事項，每月領取車馬費貳萬元，上開
車馬費並非薪資性質，當無薪資所得報稅資料，且原告所收取之車馬費是否應報所得
稅，與本件有關承攬契約之納稅人事實認定，並無絕對必然之關係，亦不可據以推斷
事實。又原處分書、復查、訴願及再訴願決定理由又謂大雄公司係為專營出借牌照之
虛設行號，從中抽取借牌佣金，並以開立不實發票幫助他人逃漏稅，有臺灣地方法院
檢察署檢察官八十一年偵二二四七四號及八十二年字二六○、五六九一號起訴書可佐
證，大雄公司並無承造之事實云云。惟姑且不論上開所引之法院訴訟文件，係檢察官
之起訴書，非法院終局判決，所陳事實尚未經法院終局確定，且該等案件應屬個案，
與本件工程無關。以大雄公司設立於七十二年五月九日，迄至八十二年十二月六日登
記解散歇業，其間公司營運長達十年，絕非虛設之行號，而本件工程係於七十八年承
造，八十一年一月間由大雄公司完成並備具所有相關施工及完工證明，依法取得使用
執照。而上開完工時間係在大雄公司辦理解散歇業之前，更不得憑空即謂大雄公司無
承造之事實。五、原處分認定原告逃漏營業額高達新台幣四○、○三七、七○○（含
稅），究係如何計算﹖概不論依卷附之使用執照、合約書、調解書均無法計算出上開
數額。原告於八十六年五月二十八日赴原處分機關台北縣稅捐稽徵處法務課接受詢問
，當時對於原處分機關自行片面認定之數額，原告當場表示欠無實據無法接受，故未
依其要求簽名同意。是有關本件營業稅金額，計算數據為何﹖原處分機關均未盡舉證
說明之責，實有不當，原告難表信服。六、原處分、訴願及再訴願機關謂原告係以永
星建設公司名義承接工程，亦有錯誤，蓋卷附之合約書簽約人，固載有「承建人：永
星建設公司，負責人：甲○○」，惟原告與陳李素蘭、翁精術簽約時，均以個人名義
行之，此觀之合約書首頁第一行載明：「承建人甲○○」，且係以原告個人名義用印
。而其後，有關原告與陳李素蘭、翁精術間之調解事宜、民事訴訟，亦均係以原告個
人名義行之，原處分書認定原告以永星公司承接工程，顯有錯誤。七、綜上所陳，本
件除四十九號、五十二號二戶外，並無任何資料足以證明四十二號至四十七號十三戶
之房屋係由原告承建，應不得併為算入原告就此部分應繳納之營業稅。是原處分、訴
願決定及再訴願決定之認定及稅額之計算均有錯誤，請判決撤銷一再訴願決定及原處
分等語。
被告答辯意旨略謂：一、補徵營業稅部分：依被告所查獲之委建契約內所載之配製圖
，已明載包括二十三至五十一號，並對該十五戶房屋作理想排列，為一整體之規劃，
豈有將其中十三戶轉讓予他人承作，而無留剩餘之二戶自行承造，顯違常理。另有三
重市調解委員會之調解書之對造人（承建人）亦為原告，而非大雄公司，委建合約之
工程款收款人也是為原告所簽收。而原告所提示之同意書均載明「廖君應到場協助監
督，確保工程品質並出面連絡委建人繳款並有代大雄營造公司收取委建工程款等」字
樣，可見該工程進行中，均是原告與委建人接洽各項事宜及收取工程款。而原告八十
六年六月二日向被告提出之說明書，亦有「擔任大雄營造公司之現場督導，擔負營造
廠和委建戶間溝通管道，並負責通知和收取轉交工程款，每月領取貳萬元之車馬費，
長達二年之久，直至工程完工為止。」可證明一切事項及收款事宜，均由原告負責與
委建戶聯繫。同時，原告之復查申請書之第四點，亦強調八十六年六月二日提出之說
明書，已說明委建經過情形。且經被告向財政部財稅資料中心調閱原告七十九年至八
十一年度之各類綜合所得資料來源，均無原告向大雄營造公司領取之薪資所得資料，
又經被告函請原告提供收取之各期工程款及大雄公司之間如何交付及對帳資料﹖原告
亦無法提供，而辯稱繳款當時，大雄公司亦派有收款員在場當面點收，帳款之交付極
為簡單及清楚，事後亦無對帳之必要．．．，顯與上開說明書及復查申請書之說明情
形，相互矛盾。又大雄公司係為專營出借牌照之虛設行號，從中抽取借牌佣金，並以
開立不實發票幫助他人逃漏稅，有臺灣臺北地方法院檢察署檢察官八十一年偵字第二
二四七四號及八十二年偵字第二六○九號及第五六九一號起訴書（另有業經臺灣澎湖
地方法院八十二年度訴緝字第四號刑事判決在案）可資佐證，大雄公司並無承造之事
實，顯是原告因不具營造廠資格，而向該公司借用牌照。至於原告主張已轉讓由大雄
公司承攬改建，無非卸責之詞，不足採信。被告依營業稅法第二十八條及同法第四十
三條第一項第三款之規定補徵原告營業稅，並無不合。二、科處罰鍰部分：按「納稅
義務人，有左列情形之一者，除追繳稅款外，按所漏稅額處一倍至十倍罰鍰，並得停
止其營業：一、未依規定申請營業登記而營業者。」為營業稅法第五十一條第一款所
明定。本件原告未依法辦理營業登記，即承攬舊屋拆除改建工程，並於八十一年完工
，取得使用執照，逃漏營業稅一、九○六、五五七元之事實，已如前述，違章事證明
確，從而被告乃依前揭營業稅法第五十一條第一款規定，按所漏稅額一、九○六、五
五七元處以三倍罰鍰計五、七一九、六○○元（計至百元止），並經復查、訴願及再
訴願決定遞予維持，亦無違誤，是此部分應予維持。大雄公司自七十八年四月二十六
日變更負責人為姬週聖，以不正當方式逃漏稅捐，無營造事實以出借牌照牟利等行為
，另有經臺灣澎湖地方法院檢察署檢察官提起公訴，經臺灣澎湖地方法院八十二年度
訴緝字第四號刑事判決，對大雄公司負責人姬週聖之違法行為，予以判處徒刑在案，
該公司之出借牌照予不具營造廠資格之他人之行為，足堪認定。本案原告借用大雄公
司之營造業登記牌照，承攬台北縣三重市○○路○段一六○巷二十三號至五十一號舊
屋拆除改建工程，逃漏營業額四○、○三七、七○○元（含稅），營業稅一、九○六
、五五七元，顯為屬實。原告再執前爭訟，實不足採。請判決駁回原告之訴等語。
    理  由
按銷售貨物或勞務應課徵營業稅，其稅額計算係以銷售額為基礎。營業人未依規定申
請營業登記而營業，致逃漏營業稅者，稽徵機關於追繳稅款並處罰時，自應先詳查確
定其銷售額，始足以正確計算稅款而追繳並處罰。本件原告經人檢舉有逃漏營業稅事
實，由被告初查結果，以原告未依法辦理營業登記，即承攬台北縣三重市○○路○段
一六○巷二弄二十三號至五十一號舊門牌房屋拆除改建工程，並於八十一年間完工取
得使用執照。改建後門牌為同縣市○○路○段一六○巷二十三號－三十七號，計有Ａ
一－Ａ八，八棟五層樓房屋，除Ａ六門牌二十七號一－五樓計一○○．四一八坪外，
餘每棟（一－五樓）計二○○．八三七坪，共計一、五○六．二七八坪，另加建六樓
部分無合約，經函請各五樓所有權人均未見提供，乃按被告所屬三重分處房屋稅主檔
資料二十三號六樓三九．三平方公尺、二十五號六樓四四．三平方公尺、二十七號六
樓二十二．二平方公尺、三十一號、三十三號、三十五號及三十七號之六樓各四十一
．八平方公尺。加建六樓共計三一四．八平方公尺，換算為九十五．二三坪，以上總
共興建一、六○一．五○八坪。承攬造價按台北縣三重市調解委員會就原告與委建人
翁精術間糾紛調解成立之造價，每坪二五、○○○元計算承攬總價為：二五、○○○
元×一、六○一．五○八坪＝四○、○三七、七○○元（含稅），扣除稅額之營業額
為三八、一三一、一四二元，漏稅額為一、九○六、五五七元。乃據以追繳營業稅一
、九○六、五五七元，並按所漏稅額處以三倍罰鍰五、七一九、六○○元。原告不服
，主張被告所據檢舉資料，僅屬舊門牌四十九號及五十一號二間房屋改建部分，在無
其他證據下，竟擴大認定另有二十三號至四十七號十三間房屋，亦由原告承攬，有營
業收入，然承攬契約內容為何﹖何時收取營業上收入﹖金額為何﹖均乏證據。況使用
執照上之承造人為大雄營造有限公司（以下稱大雄公司），更不足以證明原告就二十
三號至四十七號舊屋改建有承攬之事實。且二十三號至四十七號房屋經委建人立同意
書，由大雄公司負責建造，工程款亦由該公司收取云云。申經復查決定，以依檢舉資
料之委建契約內所載之配製圖，已明載包括舊門牌二十三至五十一號十五戶房屋之改
建，並對該十五戶房屋作理想排列，為一整體之規劃，原告豈有將其中十三戶轉讓予
他人承作，而保留剩餘之二戶自行承造之理。另依三重市調解委員會之調解書，上載
對造人（承建人）亦為原告，而非大雄公司，委建合約之工程款收入也是原告所簽收
，又依上述委建人之同意書，均係致原告收執者，非可認係與大雄公司之合約，且內
容載明廖君（即原告）應到場協助監督，確保工程品質並出面連絡委建人繳款並有代
大雄公司收取委建工程款等字樣，可見該工程進行中，均由原告與委建人接洽建造各
項事宜及收取工程款。雖原告八十六年六月二日提出之說明書，謂其擔任大雄公司之
現場督導，擔負營造廠和委建戶間溝通管道，並負責通知和收取轉交工程款，每月領
取貳萬元之車馬費，長達二年之久，直至工程完工為止云云。惟經向財政部財稅資料
中心調閱原告七十九至八十一年度之各類綜合所得資料來源，均無原告向大雄公司領
取薪資之所得資料，又函請原告提供收取之各期工程款與大雄公司之間，如何交付及
對帳資料﹖原告亦無法提供，反而稱繳款當時，大雄公司亦派有收款員在場當面點收
，帳款之交付極為簡單及清楚，事後亦無對帳之必要．．．。顯與上開說明書及復查
申請書之說明情形，相互矛盾。又查大雄公司係為專營出借牌照之行號，從中抽取借
牌佣金，並開立不實發票幫助他人逃漏稅等情，有臺灣臺北地方法院檢察署檢察官八
十一年偵字第二二四七四號及八十二年偵字第二六○九號及第五六九一號起訴書可資
佐證，大雄公司並無承造之事實，顯是原告因不具營造廠資格，而借用該公司之牌照
。至於原告主張已轉讓由大雄公司承攬改建，無非卸責之詞，不足採信。原核定除追
繳所漏稅款一、九○六、五五七元外，並依營業稅法第五十一條第一款規定，按所漏
稅額處以三倍罰鍰計五、七一九、六○○元，並無不合。遂駁回原告復查之申請。經
查：本案原有舊門牌二十三號至五十一號單號一排房屋十五戶，經原告出面洽妥改建
成現門牌二十三至三十七號單號一排八棟五層樓共四十七戶，為不爭之事實。依原告
八十六年六月二日出具之說明書，載明其原欲成立永星營造或永星建設公司負責等語
，參諸檢舉資料所附其中一戶委建契約，確以承建人永星建設公司，負責人甲○○（
原告）出名訂約，尚可採信。事後該公司未能成立，自係由原告負責承建，觀同上契
約書第一行又列承建人甲○○個人，及十一次收款簽章為甲○○收款章甚明。原告雖
提出委建人之同意書及使用執照，主張舊門牌除四十九、五十一號二戶外，餘十三戶
轉由大雄公司承建，並由該公司收款云云。但同意書並無大雄公司承受原契約之約定
，亦無任何大雄公司已同意承建之證明，而原告坦承上開四十九、五十一號二戶由其
為承攬人承建，惟依使用執照所示，其並非承造人。可認尚不得以使用執照上載營造
廠商為大雄公司，即謂上開房屋均由大雄公司承建。況原告主張工程款由其收款轉交
大雄公司或由大雄公司直接收取，相互矛盾，又無資料足證，已如上述，則被告認定
原告實際承建上開舊屋改建工程，有未依規定申請營業登記而營業之事實，洵非無據
。惟查被告上述銷售額即承攬總價之認定，以總建坪乘以每坪造價而得，其總建坪除
六樓加建部分，有房屋稅主檔資料為據外，餘一至五層樓坪數，係據檢舉資料證六原
告代建房屋工程收入明細表上載面積而來，究竟其根據如何，並不明確。以該表所列
六樓加建部分而言，除Ａ１（新門牌三七號）未建，Ａ６（新門牌二七號）十五坪外
，餘均為三十坪，顯與被告所據之房屋稅主檔資料不同。又依房屋稅主檔資料，除載
有六樓部分面積外，另有五樓部分之面積，二者合計之總面積，新建門牌二三號為一
○六．二平方公尺，二五號為一一五．三平方公尺，二七號為六五．九平方公尺，二
九號為一一三．○平方公尺，三一號為一一○．七平方公尺，三三號為一一二．八平
方公尺，三五號為一一二．八平方公尺，三七號為一一三．七平方公尺，顯然八棟新
建房屋之第五樓層中，除二七號（Ａ６）外，僅三三號、三五號面積相同，餘各不相
同，與被告計算之面積除二七號一棟外，其餘各棟均相同之情形有別。查檢舉資料證
五陳李素蘭欠款計算表中，有二○○．八三七坪乘以造價二五、○○○元乘以二分之
一之計算式，其坪數與被告計算基準之Ａ６以外各棟坪數相同，但該計算表坪數究據
何而來，仍不明確，且依檢舉資料委建契約，該戶（舊門牌四九號）委建面積五層計
約一百八十坪（第二條），委建總面積應在完工時會同雙方實地丈量，依實際面積計
算委建總價款，於尾款給付時多退少補（第十三條），而依使用執照記載，本案新建
房屋為五層一座四十七戶，地址為三重市○○路○段一六○巷二弄二三、二五、二七
、二九、三一、三三、三五、三七號各附二、三、四、五Ｆ，建築物各層面積為地下
層三八四．四九㎡、第一層、第二層、第三層、第四層、第五層各四○五．四○㎡，
既有地下層，與被告計算基準無地下層者不同，且各層總面積二、四一一．四九㎡，
合七二九．四七六坪，與被告計算基準之坪數顯有不同。究應以何者為據，關涉銷售
額之認定，原告於申請復查時已質疑認定之營業收入金額有何證據，雖未具體指摘坪
數之認定有疑，實包括在內，乃復查決定未詳推求，仍以檢舉資料所附之原告代建房
屋工程收入明細表所載為準，認原核定無誤而駁回復查之申請，自不足以昭折服，有
違首揭說明應先確定銷售額之旨。訴願、再訴願決定遞予維持，均有未合。原告指摘
為違法，非全無理由。應將復查決定及原再訴願決定撤銷，由被告詳查後另為適法之
處理。
據上論結，本件原告之訴為有理由，爰依行政訴訟法施行法第二條、行政訴訟法第九
十八條第三項前段，判決如主文。
中    華    民    國     九十        年      六      月     二十二      日
                    最 高 行 政 法 院  第 一 庭
                                審 判 長 法  官      黃  綠  星
                                         法  官      高  啟  燦
                                         法  官      蔡  進  田
                                         法  官      黃  璽  君
                                         法  官      廖  宏  明
右  正  本  證  明  與  原  本  無  異
                                         法院書記官  邱  彰  德
中    華    民    國     九十        年      六      月     二十六      日


司法院資訊處製作；財團法人民間司法改革基金會備份。
